臺灣雲林地方法院民事判決　　　　　　　　96年度訴字第84號
原　　　告　乙○○
　　　　　　甲○○
上二人共同
訴訟代理人　洪士凱律師
被　　　告　丙○○
上列當事人間債務人異議之訴事件，本院於民國96年5 月14日言
詞辯論終結，判決如下：
    主  文
本院九十六年度執字第一六八八號拍賣抵押物強制執行事件之執
行程序應予撤銷。
被告應將坐落雲林縣虎尾鎮○○段八四一地號、地目田、面積三
○一五點○一平方公尺土地，由雲林縣虎尾地政事務所以民國六
十八年雲虎尾字第○○一六二八號收件、民國六十八年三月二十
六日登記、設定權利範圍全部、債權範圍全部、權利價值本金最
高限額新臺幣貳佰萬元、存續期間自民國六十八年三月一日起至
民國七十一年三月一日止之抵押權登記予以塗銷。
訴訟費用新臺幣貳萬零捌佰元由被告負擔。
    事實及理由
一、程序方面：
    被告未於言詞辯論期日到場，核無民事訴訟法第386 條各款
    所列情形，爰依原告之聲請，由其一造辯論而為判決。
二、原告起訴主張：
  (一)、被告以鈞院95年度拍字第322 號拍賣抵押物裁定為執行名
      義，向鈞院聲請對原告所有坐落雲林縣虎尾鎮○○段841
      地號土地（下稱系爭土地）實施強制執行，案號為96年度
      執字第1688號。系爭土地原為訴外人即原告乙○○母親陳
      王謹所有，陳王謹於民國（下同）68年3 月26日將該土地
      設定權利價值本金最高限額新臺幣（下同）2,000,000 元
      、存續期間自68年3 月1 日起至71年3 月1 日止、債權範
      圍全部之抵押權（下稱系爭抵押權）予被告，用以擔保陳
      王謹之借款債務。陳王謹於91年4 月16日死亡，系爭土地
      由原告乙○○及訴外人陳志豪繼承，應有部分各二分之一
      。嗣陳志豪將其應有部分售予原告甲○○，故系爭土地現
      為原告二人共有。茲因系爭抵押權所擔保之債權（下稱系
      爭債權），其清償日期為71年3 月1 日，請求權之消滅時
      效期間應自斯時起算。而被告於系爭債權存續期間內，並
      未對債務人為請求之意思表示，於消滅時效進行期間亦無
      其他中斷時效之事由，依民法第125 條、第128 條規定，
      系爭債權請求權，至今應已罹於時效消滅。被告於系爭債
      權請求權時效完成之翌日起5 年間，未實行其抵押權，依
      民法第880 條規定，系爭抵押權已因除斥期間屆滿而消滅
      。系爭抵押權仍登記於系爭土地上，對原告所有權之行使
      自有妨礙。另因被告所執之執行名義係拍賣抵押物裁定，
      與確定判決無同一之效力，故原告得以系爭抵押權已消滅
      為由，提起本件債務人異議之訴。為此，爰依強制執行法
      第14條第2 項及民法第767 條之規定，聲明請求如主文第
      1 、2 項所示。
  (二)、對被告抗辯之陳述：
    1.最高法院50年度台上字第2868號判例所稱「債務人明知時
      效完成之事實而仍為承認行為，應屬拋棄時效利益之默示
      意思表示」，係指債務人就請求權時效之完成有所認知，
      而仍為承認而言，此有最高法院88年度台上字第190 號判
      決可參。又民法第129 條第1 項第2 款所稱之承認，乃債
      務人向請求權人表示認識其請求權存在之觀念通知。綜上
      ，必須債務人明知時效完成之事實，且須債務人向請求權
      人表示認識其請求權存在，方屬民法第129 條第1 項第2
      款所稱之承認。
    2.原告二人從未明知時效完成之事實，而向被告表示認識其
      請求權存在之行為，因此絕無民法第129 條第1 項第2 款
      所稱之承認。被告既稱原告於被告聲請拍賣抵押物裁定時
      ，從未有任何異議，何來原告明知時效完成之事實，而向
      被告表示認識其請求權存在之承認呢？被告又稱原告甲○
      ○於本件拍賣抵押物強制執行事件程序中，於96年3 月20
      日到民事執行處就鑑價及使用狀況表示意見時，並未主張
      系爭債權請求權已時效消滅之事，可見當時原告並未向被
      告表示認識其請求權存在而為承認之行為。何況，原告二
      人恰於同日委任律師提起本件異議之訴，顯見原告絕無承
      認被告請求權存在之意，並無拋棄時效利益之默示意思表
      示，被告之抗辯不足採信。
三、被告之答辯：
  (一)、被告於系爭抵押權存續期間屆滿後，即對債務人陳王謹等
      人行使債權，請求給付本件借款予被告，惟陳王謹等人自
      68年4 月間發生財務困難後，即停止付息，根本無力返還
      本金，並非被告未行使債權，故系爭債權時效並未消滅。
  (二)、民法第129 條第1 項第2 款所謂之承認，為認識他方請求
      權存在之觀念表示，僅因債務人一方行為而成立，此與民
      法第144 條第2 項後段所謂之承認，須以契約為之者，性
      質迴不相同。又債務人於時效完成後所為之承認，固無中
      斷時效之可言，惟既然明知時效完成之事實，而仍為承認
      行為，自屬拋棄時效利益之默示意思表示。時效完成之利
      益一經拋棄，即恢復時效完成前狀態，債務人顯不得再以
      時效業經完成拒絕給付（最高法院50年度台上字第2868號
      判例、88年度台上字第190 號判決意旨）。本件被告於95
      年間向鈞院聲請拍賣抵押物裁定，經鈞院以95年度拍字第
      322 號民事裁定准許確定，當時鈞院曾限期通知原告陳述
      意見，原告並未為任何異議。嗣於鈞院96年度執字第1688
      號執行事件詢價期間，原告甲○○於96年3 月20日到院表
      示意見時，並未主張系爭債權之請求權已時效消滅，只表
      示：土地之拍賣價格比公告現值低，請求提高至6,000,00
      0 元為本件第1 次拍賣之最低價格；系爭土地無償借給訴
      外人黃順英使用等語。原告既於時效完成後仍為承認，依
      上開裁判意旨，應屬拋棄時效利益之默示意思表示，系爭
      債權即恢復時效完成前之狀態，原告不得再以時效業經完
      成拒絕給付。
  (三)、另參照最高法院95年度台上字第1303號判決謂：「…上訴
      人曾於90年5 月2 日具狀向台北地院表示就假扣押之金額
      超過4,066,763 元之部分聲明異議，其又於90年5 月2 日
      向台北地院前揭83年度執字第11755 號強制執行案件為相
      同內容之表示。依其所述，顯係就系爭債務在4,066,763
      元範圍內承認該項債務存在，而對於超過之部分請求執行
      法院撤銷扣押命令之意思，否則上訴人如係否認系爭債務
      存在，應會要求執行法院將全部之扣押命令撤銷，是以由
      上開執行程序中之上訴人聲明異議情狀以觀，應係默示表
      示承認系爭債務之存在，而非僅是單純不作為而已」，本
      件原告甲○○於96年3 月20日於執行處主張系爭土地之拍
      賣價格比公告現值還低，請求提高至6,000,000 元為本件
      第1 次拍賣之最低價格，自屬拋棄時效利益之默示意思表
      示，系爭債權即恢復時效完成前狀態，原告不得再以時效
      業經完成拒絕給付。
  (四)、答辯之聲明：原告之訴駁回。
四、原告主張被告持本院95年度拍字第322 號拍賣抵押物裁定及
    確定證明書，聲請強制執行原告二人共有之系爭土地。該地
    原係原告乙○○母親陳王謹所有，陳王謹於68年3 月26日將
    系爭土地設定本金最高限額2,000,000 元之抵押權予被告，
    擔保其所積欠之借款債務。陳王謹於91年4 月16日死亡，系
    爭土地由原告乙○○及訴外人陳志豪繼承，應有部分各二分
    之一，嗣陳志豪將其應有部分權利賣給原告甲○○等情，業
    據原告提出本院95年度拍字第322 號民事裁定、系爭土地登
    記第一類謄本、遺產分割契約書及財政部臺灣省中區國稅局
    所核發之遺產稅免稅證明書為證（見本院卷第6-11頁），並
    經本院依職權調取上開拍賣抵押物及本院96年度執字第1688
    號執行卷核閱無誤，原告此部分主張堪信為真實。
五、原告主張系爭債權已罹於15年時效期間而消滅，被告又未於
    時效完成後5 年間實行其抵押權，系爭抵押權因除斥期間屆
    滿而消滅等情，為被告所爭執，並以前詞置辯。是本件兩造
    主要爭執之處在於：系爭債權請求權是否因時效完成而消滅
    ？原告對本院限期通知其二人就被告聲請拍賣抵押物所擔保
    之債權額陳述意見時，未為任何異議；及原告甲○○於96年
    3 月20日到民事執行處表示鑑定價格過低，請求提高拍賣底
    價，是否屬時效完成後所為拋棄時效利益之默示意思表示？
    茲分別論述如下：
  (一)、由系爭土地登記謄本所載可知，系爭債權之清償日期為71
      年3 月1 日，是若債務人陳王謹於71年3 月1 日未能依約
      清償欠款，抵押權人即被告自71年3 月2 日起，即可行使
      其請求權，請求陳王謹返還上開款項，自斯時起，該債權
      之消滅時效亦開始計算。依民法第125 條規定：「請求權
      ，因15年間不行使而消滅。但法律所定期間較短者，依其
      規定。」可知系爭債權請求權於86年3 月1 日，即因時效
      完成而消滅。被告雖提出陳王謹於71年12月31日所出具之
      證明書，證明其並非未行使債權，然縱認上開證明書為真
      正，證實陳王謹確曾於71年12月31日為承認債務之行為，
      有時效中斷之事由，惟依民法第137 條第1 項規定：「時
      效中斷者，自中斷之事由終止時，重行起算」，被告未於
      71年12月31日起15年內，再對陳王謹為請求、起訴等中斷
      時效之行為，被告復未舉證證明陳王謹於其後15年內亦曾
      對被告為承認之行為，則系爭債權請求權最遲至86年12月
      31日止，亦因罹於時效而消滅。原告主張系爭債權請求權
      已消滅一節，應屬可採。
  (二)、再按所謂承認，係指債務人向債權人表示認識權利存在之
      觀念通知（有認為是觀念表示），僅因債務人一方行為而
      發生效力，無須債權人之同意。法律對於承認之方式未設
      有規定，以書面或言詞，以明示或默示，於訴訟上或訴訟
      外，皆無不可。但以默示方式承認，須有一定外在行為足
      認有承認之意思，始足當之，單純的沈默不能認為默示，
      如抵償利息、清償部分債務、請求緩期清償、提供擔保或
      主張同時履行抗辯等，均可認為係默示之承認。承認須在
      時效完成前為之，在完成後始為承認，則屬於拋棄時效利
      益之默示意思表示，依規定可發生拋棄之效力。查，本件
      被告以其對於陳王謹之債權已屆清償期而未受清償為由，
      向本院聲請裁定拍賣原告二人共有之系爭土地，本院受理
      後依非訟事件法第74條規定，以95年10月27日雲院隆非平
      決95年度拍字第322 號函（見本院卷第37頁）通知原告如
      就被告所主張抵押權所擔保之債權額有異議，應以書面陳
      述意見，原告未於收受該通知後5 日內陳述意見，亦未為
      任何意思表示等情，業經本院依職權調取本院95年度拍字
      第322 號拍賣抵押物卷查明屬實。原告雖未於收受通知後
      5 日內陳述意見，其二人亦未為任何意思表示，此種單純
      不作為，實與「須有一定外在行為足認有承認意思」之默
      示承認，顯不相當，難認原告有為拋棄時效利益之默示意
      思表示。何況，本院於上開通知上載明：「如涉及實體事
      項之爭議，台端應另循法律途徑（如：訴訟或私下和解）
      解決」等字，而系爭債權是否因時效完成而消滅，系爭抵
      押權是否已屆除斥期間而消滅等，均屬實體事項之爭議，
      縱原告二人聲明異議，亦無從救濟，此或為原告未為異議
      之理由，被告執以辯稱原告於時效完成後為承認行為，應
      屬拋棄時效利益之默示意思表示等語，所辯難認可採。
  (三)、被告雖另舉最高法院50年度台上字第2868號判例、88年度
      台上字第190 號判決及95年度台上字第1303號判決等實務
      見解，抗辯原告甲○○於本院民事執行處拍賣系爭土地時
      ，曾到院表示鑑定價格過低，請求提高拍賣底價，其行為
      屬於拋棄時效利益之默示意思表示，原告不得再以時效業
      經完成拒絕給付。惟按所謂承認，須「債務人」向債權人
      表示認識權利存在之觀念通知，已如前述。原告甲○○並
      非陳王謹之繼承人，無須承受陳王謹之債務，並非系爭債
      權之債務人，無承認與否之問題，自不生拋棄時效利益之
      效力。而且，上開實務見解所揭諸之意旨，係指債務人對
      請求權時效之完成有所認知，仍為承認行為而言。原告甲
      ○○僅單純就鑑價結果及系爭土地之使用現狀陳述意見，
      未曾針對系爭債權表示任何意見，與上開實務見解所指情
      形不同，被告據以抗辯原告有拋棄時效利益之默示意思表
      示，亦非可採。
  (四)、綜上所述，系爭債權之請求權時效最遲於86年12月31日完
      成，被告於時效完成後5 年間，未實行其抵押權，依民法
      第880 條規定，其抵押權業已消滅。
六、按執行名義無確定判決同一之效力者，於執行名義成立前，
    如有債權不成立或消滅或妨礙債權人請求之事由發生，債務
    人亦得於強制執行程序終結前提起異議之訴；所有人對於防
    害其所有權者，得請求除去之，強制執行法第14條第2 項、
    民法第767 條分別定有明文。本院96年度執字第1688號拍賣
    抵押物強制執行事件進行至詢價階段時，原告二人聲請停止
    執行獲准，並已提存擔保金，故該執行程序尚未終結，亦經
    本院依職權調取上開執行卷查明無誤。而本件被告據以聲請
    強制執行之系爭抵押權既已消滅，已如前述，則原告請求本
    院96年度執字第1688號強制執行事件所為之執行程序應予撤
    銷，為有理由，應予准許。又系爭抵押權既已消滅，該抵押
    權登記仍繼續存在於系爭土地上，自有妨害原告二人對上開
    不動產所有權之行使。從而，原告本於所有權之作用，請求
    被告應將系爭抵押權登記予以塗銷，亦屬有理，應予准許。
七、本件事證已臻明確，兩造其餘攻擊防禦方法及所提之證據，
    與判決結果不生影響，不另論述，併此敘明。
八、訴訟費用負擔之依據：民事訴訟法第78條。
中　　華　　民　　國　　96　　年　　5 　　月　　28　　日
                  民事第一庭    法  官    蔡碧蓉
以上正本係照原本作成。
如對本判決上訴，須於判決送達後20日內向本院提出上訴狀（須
附繕本），並應繳納上訴裁判費。
中　　華　　民　　國　　96　　年　　5 　　月　　28　　日
                                書記官    蔡嘉萍
